臺灣高等法院臺南分院民事判決　九十一年度上字第七七號　Ｊ
　　　上　訴　人　連
　　　訴訟代理人　陳　信　村　律師
　　　被 上 訴人　甲　　　○.
　　　訴訟代理人　乙　○　○
　　　被 上 訴人　丁　○　○.
　　　　　　　　　丙　○　○
　　　　　　　　　戊　○　○
　　　訴訟代理人　己　○　○
右當事人間請求分割共有物事件，上訴人對於中華民國九十一年二月十五日臺灣雲林
地方法院第一審判決（八十九年度訴字第三一一號）提起上訴，本院於九十三年十二
月二十八日言詞辯論終結，判決如下：
    主    文
原判決廢棄。
兩造共有坐落雲林縣大埤鄉○○○段二二一地號土地，地目建，面積一九二○平方公
尺，其分割方法，如附圖甲案所示：編號１面積二五八平方公尺、編號６面積二五八
平方公尺，分歸上訴人取得；編號２面積二九一平方公尺，分歸被上訴人丙○○取得
，編號３面積二五八平方公尺，分歸被上訴人甲○取得；編號４面積二二五平方公尺
，分歸被上訴人丁○○取得；編號５面積二五八平方公尺，分歸被上訴人戊○○取得
；編號７面積三七二平方公尺，由兩造按被上訴人應有部分各六分之一，上訴人三分
之一比例保持共有。
被上訴人丙○○應補償被上訴人丁○○新台幣捌萬玖仟壹佰元。
第一、二審訴訟費用，由被上訴人各負擔六分之一，餘由上訴人負擔。
    事      實
甲、上訴人方面：
一、聲明：求為判決：(一)原判決關於分割之方法廢棄。(二)兩造共有坐落雲林縣大埤鄉
　　○○○段二二一號土地（以下簡稱系爭土地），准依如附圖所示甲案分割。
二、陳述：除與原判決記載相同者，茲引用之外，補稱：
　(一)上訴人主張分割方案，即斗南地政事務所九十三年十一月十二日測量圖所示甲案
　　，理由如下：
　　(1)若依原判決方案，其中編號９部分因建築技術管理規則之規定，基地內通路之
　　　建築物總樓地板面積合計在一○○○平方公尺以上，通路寬度需六公尺，而因
　　　２至８號土地面積有一一二二平方公尺，依建蔽率百分之六十計算為六七三平
　　　方公尺，以最少之二層樓計算，已一三四六平方公尺，故應留六公尺寬之道路
      。
　　(2)又因私設道路長度為九十公尺以上，已超過三十五公尺，依同規則三之一條之
　　　規定，需設迴車道，故上訴人主張之分割方案，較符合建築法令之規定。
　(二)原判決並未審酌建築法令之規定，僅開設三公尺之巷道，則在裏地即上訴人分得
　　之編號９及被上訴人分得之編號５、６、７、８均無法建築，非妥適之分割方案
　　。
  (三)甲案分割，不會拆到被上訴人甲○的房子。若自己留六米道路，土地也不會成畸
    零地，也是可以建造房子，只是會浪費土地的興建，按照甲案分割也不會成畸零
　　地，留六米道路不會影響通行。
三、證據：援用第一審所提證據，並聲請勘驗現場及繪製方案。
乙、被上訴人方面：
一、聲明：求為判決：駁回上訴。
二、陳述：
　　甲○部分：對二個分割方案無意見，只要原有的房子拆不到，就可以。
　　丙○○、丁○○、戊○○部分：主張按乙案分割。
　　　　　(一)迴車道不須設置，可由上訴人日後自行負擔。
　　　　　(二)預定道路只須留至上訴人分得之土地界線即可，不必延伸至土地內。
三、證據：援用第一審所提證據，並提出分割方案。
    理      由
一、上訴人主張，系爭土地為兩造所共有，應有部分為上訴人三分之一，被上訴人各
　　六分之一，系爭土地並無約定不分割，兩造無法達成分割協議之事實，已據其提
　　出土地謄本、地籍圖謄本在卷可參，且為被上訴人所不爭執，上訴人主張，堪信
　　為真實。
二、按共有物除因物之使用目的不能分割，或契約訂有不分割期限外，各共有人得隨
    時請求分割共有物；又共有物分割之方法，不能協議決定者，法院得因任何共有
    人之聲請，命為分配，民法第八百二十三條第一項、第八百二十四條第二項定有
　　明文。系爭土地，兩造既無不分割之特約，又無因物之性質致不能分割之情事，
　　已經原審及本院勘驗現場查明，兩造既無法協議分割，則上訴人訴請裁判分割，
　　即無不合。
三、茲應審酌者，乃分割方法之問題。按法院裁判分割時，究應採分配原物與變賣分
    配價金，孰為適當，法院本有自由裁量之權，不受任何共有人主張之拘束，惟法
    院定共有物分割之方法，應斟酌共有人之利害關係、共有物之性質、分割後之經
　　濟效用及公共利益等為公平決定，最高法院著有二十九年度上字一七九二號判例
　　、六十九年度台上字第三一○○號、八十一年度台上字第一六號裁判可資參照。
　　本院審酌：
  (一)系爭土地為不規則長條形，為東南、西北走向，東側最寬處約為二一．七五公尺
    ，中段最窄處僅為十三．九○公尺，北側長度約為一百一十三．五○公尺，南側
    長度約為一百零七公尺。系爭土地西、北、南側相鄰地均屬他人所有，僅東側與
    鄉道相鄰對外聯絡，業經原審及本院實地勘驗查明，兩造對此亦不爭執。又兩造
    均不願拆除現有房屋，欲保存現存之建物，此為兩造所表明者。
  (二)系爭土地除東側有上訴人所有之磚造平房，被上訴人丁○○之磚木造平房，被上
    訴人丙○○之二樓磚造房屋，被上訴人甲○之磚造平房外，其餘均屬空地。系爭
　　土地南側相鄰之部分，現有巷道寬約二．五公尺，該既存巷道部分，已取得相關
　　地主鄭玉等人之使用同意書，有同意書可憑，則系爭土地只需再預留巷道三．五
　　公尺，合併既有巷道後，總寬度已達六公尺，足供通行之用，且符合建築法規之
　　規定，兩造均同意就保留之道路，繼續按原應有部分保持共有。
　(三)就兩造於訴訟最後階段所提出之甲、乙兩種分割方案，基本上就分割之位置，並
　　無差異，且對共有人即被上訴人甲○之「不拆除房屋」意見，亦已兼顧，本院審
　　酌後，認為以甲案較為公平合理：
    (1)甲、乙兩案，最大之爭執點，乃在於乙案中編號２部分四十平房公尺（甲案則
　　　僅為三十三平方公尺），應分歸上訴人或被上訴人丁○○或丙○○兄弟之問題
　　　而已。本院審酌上訴人雖分得編號１部分之土地，面臨東側現有通路，似占地
　　　利之便，但其同時搭配分得系爭土地最末尾，最無法充分利用之部分，甲案已
　　　考量此點，按最前端與最尾端土地各二分之一比例分配上訴人，尚符公平。況
　　　甲案之預定通路，就系爭土地之最末端部分，即編號５、６部分，預留有迴車
　　　道，符合建築法規之規定，蓋依建築技術規則第三條之一規定（原審卷，第七
　　　十五頁），私設道路長度超過三十五公尺者，須設迴車道，系爭預定道路長度
　　　約在九十公尺左右，依法須設置迴車道，乙案未就此為設計（又被上訴人甲○
　　　於原審曾具狀表示道路，應設置迴車道，見原審卷一五一頁、一五二頁書狀）
　　　，分得末尾之共有人須自行負擔此部分之土地，顯失公平。況乙案之道路僅留
　　　至編號７之前，未延伸至其土地內，失去道路之通行功能，就分得該部分之共
　　　有人而言，必須再自行負擔部分通路用土地，亦欠公平。
　　(2)採取甲案，雖因而使被上訴人丙○○分得超過其應有部分三十三平方公尺土地
　　　，而被上訴人丁○○則減少三十三平方公尺土地，若採乙案分割，因被上訴人
　　　丁○○分別分得編號２土地，與編號５土地，則不發生面積增減之金錢補償問
　　　題。但本院審酌被上訴人丁○○分得之編號２土地，其面積僅四十平方公尺，
　　　面寬不到二公尺，無法個別利用，日後勢必出售與其兄弟丙○○合併使用（事
　　　實上，其二人於原審曾表示欲保持共有，可見兄弟二人有共同利用之打算），
　　　是此項方案，與採取甲案後必須併採金錢補償方式，仍由其兄弟二人進行補償
　　　，並無實質上不同，況採甲案，則上訴人所有之坐落乙案編號２之建物，即無
　　　須拆除。又因丁○○、丙○○係兄弟，故補償基準，以土地之公告現值，即每
      平方公尺新台幣（下同）二千七百元計算，即丙○○應補償丁○○八萬九千一
      百元（2700×33＝89100）。
　　(3)綜上所述，本院認以甲案較公平合理。
四、從而，上訴人本於共有物分割之法律關係，請求裁判分割，即無不合，至分割方
　　案，本院認以甲案最公平合理，原審法院未審酌建築法規規定，就道路僅預留四
　　公尺（當時未取得鄰地同意書），尚有未當，上訴人上訴意旨，及被上訴人均指
　　摘原判決分割方法不當，求為廢棄，尚屬有據。爰由本院予以廢棄改判如主文所
　　示。又本件係共有物分割之訴，由敗訴之當事人負擔訴訟費用，顯失公平，爰酌
　　定訴訟費用，由兩造依原應有部分比例負擔。
    本件事證已臻明確，兩造其餘之攻擊、防禦方法及舉證，於判決結果不生影響，
    爰不一一論列，併此敘明。
五、據上論結，本件上訴為有理由，依民事訴訟法第四百五十條、第七十八條、第八
　　十條之一，判決如主文。
中　　　華　　　民　　　國　　九十四　　年　　　一　　　月　　　十一　　日
　　　　　　　　　　　　　　　　　　臺灣高等法院臺南分院民事第五庭
~B1審判長法官　張　　世　　展
~B2　　　法官　蘇　　清　　恭
~B3　　　法官　吳　　上　　康
右為正本係照原本作成。
如對本判決上訴，須於判決送達後二十日內向本院提出上訴狀，未表明上訴理由者，
應於上訴後二十日內向本院提出理由書。
中　　　華　　　民　　　國　　九十四　　年　　 　一　　 月　　　十二　　日
~B法院書記官　易　　慧　　玲
